【裁判字號】    96,重上,302
【裁判日期】    970219
【裁判案由】    損害賠償等
【裁判全文】
臺灣高等法院民事判決           96年度重上字第302號
上  訴  人  丁○○
            乙○○○
            己○○
            戊○○
            丙  ○
共      同
訴訟代理人  陳郁勝律師
被 上訴 人  甲○○
訴訟代理人  許朝財律師
上列當事人間損害賠償事件，上訴人對於中華民國96年4月17 日
臺灣桃園地方法院95年度重訴字第374號第一審判決提起上訴，
經本院於97年1月29日言詞辯論終結，判決如下：
    主      文
上訴駁回。
第二審訴訟費用由上訴人負擔。
    事實及理由
一、本件上訴人聲明求為判決：(一)原判決廢棄。(二)減縮請求被上
    訴人應給付上訴人新台幣（下同）600萬元及自起訴狀繕本
    送達之翌日起，至清償日止，按年息5%計算之利息。(三)願供
    擔保，請准宣告假執行。
    被上訴人聲明求為判決：(一)上訴駁回。(二)如受不利判決，願
    預供擔保，請准宣告免為假執行。
二、上訴人起訴時，原係請求被上訴人給付2,234萬4,000元本息
    ，嗣於提起上訴後，減縮請求被上訴人給付600萬元本息，
    經核與民事訴訟法第446條第1項但書、第255條第1項第3款
    之規定相符，自應准許。合先敘明。
三、上訴人主張：伊等之被繼承人陳金城於民國（下同）49年9
    月間與被上訴人簽訂土地杜賣證書（下稱系爭杜賣證書），
    向被上訴人買受其所有坐落新竹縣竹北市○○段1261、1262
    地號土地（買賣當時之地號為新竹縣竹北鄉新社167、167之
    1地號，下稱系爭土地）所有權應有部分各1/3。因上開土地
    之其中應有部分各1/6仍登記為被上訴人之被繼承人陳鄭鵲
    所有，故系爭杜賣證書並約定被上訴人應於辦畢上開土地所
    有權應有部分各1/6之繼承登記後，連同其原有之系爭土地
    所有權應有部分各1/6，一併移轉予陳金城。嗣陳金城已依
    系爭杜賣證書之約定，給付買賣價金1萬元予被上訴人，惟
    被上訴人竟藉詞未辦畢繼承登記為由，遲未移轉系爭土地所
    有權應有部分各1/3予陳金城。茲因陳金城已於57年2月20日
    死亡，故其對被上訴人之上開移轉登記請求權即由伊等共同
    繼承。詎被上訴人於84年12月11日就上開土地辦畢繼承登記
    後，竟於95年9月8日以每坪15萬元之價格，將其所有系爭土
    地所有權應有部分各1/3全部出賣予訴外人王錦全，並已辦
    畢移轉登記，獲利2,234萬4,000元，致上開買賣標的已陷於
    給付不能，伊等自得請求損害賠償等情，爰依據民法第226
    條第1項之規定或類推適用民法第225條第2項之規定，求為
    命被上訴人賠償其中之600萬元及加付法定遲延利息之判決
    。
    被上訴人則以：伊與陳金城間並未就系爭土地所有權應有部
    分各1/3成立買賣契約。伊看不懂系爭杜賣證書上之文句，
    自不可能與陳金城簽訂系爭杜賣證書，且系爭杜賣證書並未
    經陳金城蓋章，又其日期欄亦僅記載49年9月，可見該契約
    尚未簽訂完成，應不生效力。況縱認系爭杜賣證書係屬真正
    ，惟其上另批明：「陳鄭鵲持分額應由賣主 (指被上訴人)
    負責繼承為賣主之名義，不得藉口刁難，如買主 (指陳金城
    )需移轉登記時，賣主應隨辦理繼承登記，不得異議」，足
    見並非將伊之繼承登記，作為陳金城請求伊辦理移轉登記之
    條件或期限，然其簽約迄今已長達40餘年，早已罹於15年之
    消滅時效，伊亦得拒絕給付等語，資為抗辯。
四、經查上訴人為陳金城之法定繼承人，而被上訴人為陳鄭鵲之
    法定繼承人，被上訴人業於84年12月11日就陳鄭鵲所有系爭
    土地所有權應有部分各1/6辦畢繼承登記，再於95年9月間，
    以每坪15萬元之價格，將其因上開繼承取得連同原有系爭土
    地所有權應有部分各1/3全部出賣予訴外人王錦全，並已辦
    畢所有權移轉登記之事實，為兩造所不爭執，並有戶籍謄本
    、陳金城繼承系統表及土記登記謄本可稽 (見原審卷14至27
    頁)，固堪信為真實。
五、上訴人主張被上訴人與陳金城簽訂系爭杜賣證書並已收受買
    賣價金1萬元等語。雖為被上訴人所否認，並以前揭情詞置
    辯，但查：
(一)、按私文書經本人簽名、蓋章或按指印者，推定為真正，民事
    訴訟法第358條第1項定有明文。查系爭杜賣證書文末所載「
    賣主甲○○」文字下方所加蓋之「甲○○」印文 (見原審卷
    12頁)，原為被上訴人所否認為真正 (見本院卷51頁背面)，
    惟經本院調取被上訴人在新竹市建築信用合作社 (下稱新竹
    建築信合社)開立帳戶所留存之存款印鑑卡，連同系爭杜賣
    證書，送請法務部調查局鑑定上開文書上所加蓋之「甲○○
    」印文是否相同，經該局以重疊比對法及特徵比對法實施鑑
    定後，認為兩者印文之大小、字形、形體均大致吻合，且部
    分細部紋線特徵亦相同，研判應有可能係出於同一印章，有
    該局96年11月14日鑑定書可稽 (見本院卷74頁)，嗣被上訴
    人已不再對系爭杜賣證書上之上開印文真正予以爭執 (見本
    院卷86頁背面)，足見系爭杜賣證書係屬真正。雖被上訴人
    另抗辯：伊係受日本教育，並出國唸日文，故無法看懂系爭
    杜賣證書之中文內容云云。惟查，被上訴人既自認曾經營電
    器修理業，並在新竹建築信合社開立帳戶，使用支票 (見本
    院卷51頁背面、52頁)，衡諸常情，應無可能不識我國文字
    ，且以被上訴人曾出國就學，並有經商之經歷觀之，亦無可
    能在毫不瞭解系爭杜賣證書內容之情形下，即貿然在其上蓋
    章，是被上訴人所為之上開抗辯，顯與常情有悖，殊不足取
    。
(二)、次按當事人就標的物及其價金互相同意時，買賣契約即為成
    立，民法第345條第2項定有明文，是買賣契約並非要式契約
    ，只要當事人互相表示意思一致者，無論其為明示或默示，
    依民法第153條第1項規定，買賣契約即為成立。依系爭杜賣
    證書記載：「不動產之標示，依照後開，應得額持分六分
    之貳 (連同陳鄭鵲持分六分之壹在內).... 此杜賣價格新台
    幣壹萬元正.... 土地標示，竹北鄉新社第壹六七號，田，
    七壹九毛分糸，同右，第壹六七之壹號，建，七壹七毛貳糸
    ，以上持分六分之貳 (即系爭土地所有權應有部分各1/3」
    ( 見原審11至13頁)，顯已將買賣標的物及價金明確表明，
    被上訴人既已在系爭杜賣證書上蓋章，足認其係同意上開買
    賣條件。再經參諸系爭杜賣證書現係由上訴人所執有，其末
    端並載有：「買主陳金城先生、住址竹北鄉新社村四鄰新社
    參六號」之文字，而上訴人又係陳金城之繼承人，足證系爭
    杜賣證書原係由陳金城所執有，是陳金城亦應係同意系爭杜
    賣證書所記載之上開買賣條件。被上訴人與陳金城既均就上
    開買賣標的物及價金互相同意，揆諸上開說明，彼等間就系
    爭土地所有權應有部分各1/3之買賣契約業已成立生效。是
    被上訴人另以陳金城未在系爭杜賣證書上蓋章為由，所為上
    開買賣契約尚未生效之抗辯，亦不足取。固堪認定上訴人所
    主張被上訴人確有與伊等之被繼承人陳金城簽訂系爭杜賣證
    書並收受買賣價金1萬元等情為真實。
六、惟按民法第125條之請求權消滅時效，自請求權可行使時起
    算，同法第128條定有明文。所謂請求權可行使時，乃指權
    利人得行使請求權之狀態而言，至義務人實際上能否為給付
    ，則非所問，故債權未定清償期者，債權人依民法第315 條
    之規定，既得隨時請求清償，其請求權自債權成立時即可行
    使，其消滅時效應自債權成立時起算 (最高法院28年上字第
    1760號及63年台上字第1885號判例參照)。又繼承人須於辦
    理繼承登記後，始得辦理所繼承之所有權 (應有部分)移轉
    登記，為當然解釋，是當事人間縱有「辦理繼承登記後，始
    辦理所有權移轉登記」之約定，自應認為買受人本於買賣所
    得行使之請求權於買賣後即可行使 (最高法院90年度台上字
    第1152號判決參照)。查系爭杜賣證書所約定之買賣標的為
    系爭土地所有權應有部分各1/3，惟當時僅其中之所有權應
    有部分各1/6，已登記為被上訴人所有，其餘各1/6則仍登記
    為被上訴人之被繼承人陳鄭鵲所有，已如上述，是買賣雙方
    乃於系爭杜賣證書後段批明第2項載明：「陳鄭鵲持分六分
    之壹，因陳鄭鵲已死亡，其持分應由甲○○繼承後，連同持
    分六分之貳全部杜賣是實」，並於第3項約定：「陳鄭鵲持
    分額應由賣主 (指被上訴人)負責繼承為賣主之名義，不得
    藉口刁難，如買主 (指陳金城)需移轉登記時，賣主應隨辦
    理繼承登記，不得異議」 (見原審卷12頁)。經核上開批明
    第3項之約定，既已明確記載被上訴人應隨即配合陳金城之
    需求辦理繼承登記，足認陳金城在與被上訴人簽訂系爭杜賣
    證書後，即得對被上訴人行使上開繼承登記及所有權移轉登
    記請求權，至被上訴人是否因個人事實上之障礙而無法辦理
    ，則非所問，自不得阻止時效之進行，是依上開說明，陳金
    城請求被上訴人辦理系爭土地所有權應有部分各1/3之繼承
    登記及所有權移轉登記請求權，應自系爭杜賣證書簽訂後之
    49 年9月間即可行使。上訴人為陳金城之繼承人，概括承受
    陳金城之一切權利義務，竟遲至95年11月20日始提起本件訴
    訟 (見原審卷4頁)，顯已逾民法第125條所定之15年時效期
    間，是被上訴人所為上訴人之上開請求權已罹於消滅時效，
    伊得拒絕給付之抗辯，應屬可取。則上訴人依據民法第226
    條第1項之規定或類推適用民法第225條第2項之規定，請求
    被上訴人給付600萬元並加付法定遲延利息，即屬無據。
七、雖上訴人另主張：系爭杜賣證書所記載之上開批明文句，乃
    係附條件或期限之約定；又縱認上開批明文句非屬附條件或
    期限之約定，惟上訴人自系爭杜賣證書簽訂後即占有系爭土
    地，亦應認被上訴人承認系爭土地之買賣而生中斷時效之效
    力云云，並援引最高法院46年台上字第656號判例及70年度
    台上字第2470號、87年度台上字第89號、72年度台上字第
    1327號、59年度台上字第102號判決為據。惟查，最高法院
    46年台上字第656號判例及70年度台上字第2470號、87年度
    台上字第89號判決固均認買賣契約書如附有賣方應於辦畢繼
    承登記後再為權利移轉登記之約定，係屬附有以辦畢繼承登
    記為發生效力之停止條件 (見本院卷123至128、131頁)，然
    上開例例業經最高法院91年10月1日91年度第12次民事庭會
    議決議廢止，其廢止理由係認上開約定並非條件 (見本院卷
    131頁)，是上訴人所為上開批明文句係屬條件之主張，自不
    足取；又經核最高法院72年度台上字第1327號判決，亦僅係
    闡明買賣契約約定分割後移轉，乃屬約定出賣人應於何時為
    特定土地之所有權移轉登記，與停止條件有別 (見本院卷
    136頁)，並未認上開約定具有期限之性質，是上訴人援引上
    開判決所為上開批明文句係期限之主張，亦不足取；至最高
    法院59年度台上字第102號判決，固認定土地向由買受人耕
    作，且近10年之田賦均由買受人繳納，足認出賣人承認買受
    人之權利存在，而發生中斷時效之效力 (見本院卷165頁)，
    然本件被上訴人否認已將系爭土地交付予陳金城或上訴人耕
    作 (見本院卷174頁背面)，且上訴人僅提出58年度及61年度
    之田賦代金繳納通知單二紙為證 (見本院卷101、102頁)，
    復經核該二紙田賦代金繳納通知單均未載明納稅義務人係被
    上訴人，而由上訴人之其中一人代繳，況上訴人丁○○於58
    年8月6日已因繼承登記而取得系爭土地之其餘所有權應有部
    分各1/6，有土地登記謄本可證 (見原審卷23、25頁)，則上
    訴人陳錦亦負有為自己繳納上開田賦代金之義務，顯與上訴
    人所援引上開判決所述具體案情迥異，尚難遽認被上訴人已
    因承認而生中斷時效之效力。
八、綜上所述，上訴人依據民法第226條第1項之規定或類推適用
    民法第225條第2項之規定，在本院減縮請求被上訴人給付
    600 萬元及自起訴狀繕本送達之翌日起，至清償日止，按年
    息5%計算之利息，自屬不應准許。從而，原審所為上訴人敗
    訴之判決，並無不合。上訴論旨指摘原判決不當，求予廢棄
    改判，為無理由。
九、至兩造其餘之攻擊或防禦方法及未經援用之證據，經本院斟
    酌後，認為均不足以影響本判決之結果，自無逐一詳予論駁
    之必要，併此敘明。
十、據上論結，本件上訴為無理由，依民事訴訟法第449第1項、
    第78條、第85條第1項前段，判決如主文。
中    華    民    國    97    年    2    月    19    日
                    民事第六庭
                        審判長法  官  林鄉誠
                              法  官  梁玉芬
                              法  官  許紋華
正本係照原本作成。
如不服本判決，應於收受送達後20日內向本院提出上訴書狀，其
未表明上訴理由者，應於提出上訴後20日內向本院補提理由書狀
（均須按他造當事人之人數附繕本）上訴時應提出委任律師或具
有律師資格之人之委任狀；委任有律師資格者，另應附具律師資
格證書及釋明委任人與受任人有民事訴訟法第466條之1第1項但
書或第2項（詳附註）所定關係之釋明文書影本。
中    華    民    國    97    年    2    月    20    日
                              書記官  潘大鵬
附註：
民事訴訟法第466條之1（第1項、第2項）：
對於第二審判決上訴，上訴人應委任律師為訴訟代理人。但上訴
人或其他法定代理人具有律師資格者，不在此限。
上訴人之配偶、三親等內之血親、二親等內之姻親，或上訴人為
法人、中央或地方機關時，其所屬專任人員具有律師資格並經法
院認為適當者，亦得為第三審訴訟代理人。


司法院資訊處製作；財團法人民間司法改革基金會備份。
